最高法院民事判決　　　　　　　　　　　　　　　八十七年度台上字第一七六○號
　　上　訴　人　廖朝勝
　　被 上訴 人　陳添旺
　　訴訟代理人　蔡鴻斌律師
右當事人間請求拆屋還地事件，上訴人對於中華民國八十六年八月十八日臺灣高等法
院臺中分院第二審更審判決（八十六年度上更(一)字第四四號），提起上訴，本院判決
如左：
    主  文
上訴駁回。
第三審訴訟費用由上訴人負擔。
    理  由
本件被上訴人主張：坐落臺中縣潭子鄉○○段三五二號土地，原係已故陳簡李所有，
於民國八十年二月三日出租與上訴人，約定租賃期限自八十年一月一日起至八十五年
十二月三十一日止，租金按土地公告現值年息百分之七計算。上訴人在系爭土地上建
有房屋，占用如第一審判決附圖（以下稱附圖）所示斜線部分面積四二點五九平方公
尺，並使用附圖所示Ａ部分面積六點零五平方公尺為道路。詎自八十二年一月一日起
至八十三年十二月三十一日計二年，共新臺幣（以下同）十一萬一千五百元之租金竟
積欠不付。而陳簡李於八十二年二月二日去世，由伊繼承取得系爭土地之所有權及租
賃關係，伊曾於八十四年一月七日訂期催告上訴人給付欠租，惟不獲置理，不得已於
同年月二十日致函終止租賃契約。兩造租約既經終止，上訴人之占有系爭土地即成無
權占有；即或不然，租賃關係亦於八十五年十二月三十一日租期屆滿時消滅，伊自得
訴請上訴人拆屋還地並給付欠租等情，爰依租賃關係及物上請求權，求為命上訴人拆
除系爭房屋，將其基地及附圖Ａ部分道路用地交還，並給付租金四萬四千六百一十六
元之判決（被上訴人超過上開金額之租金及利息請求，業經受敗訴判決確定）。
上訴人則以：系爭土地原由伊父向被上訴人之父承租，八十年間續訂租約時，由被上
訴人之母陳簡李具名出租，約定租金依申報地價年息百分之七計算，租賃契約記載為
按公告現值年息百分之七計算，係出於被上訴人之詐欺，致伊因錯誤而簽訂，伊已依
法撤銷之。又伊依公告現值所繳至八十一年十二月三十一日計十一萬一千八百四十六
元之租金，實已超溢自七十九年至八十三年按申報地價計算之租金總額，伊應無積欠
租金情事。何況，即使伊積欠租金是實，於陳簡李去世後，系爭租賃契約之權利義務
應由其繼承人全體公同共有，嗣雖經分割遺產歸由被上訴人所有，但並未將債權轉讓
之事實通知與伊知曉，即由被上訴人一人出名終止系爭租賃契約，於法亦有未合。且
依租賃契約第六條約定，租期屆滿後出租人應上訴人之需要得續租約，被上訴人於租
期屆滿後，又未即為反對續為租賃之表示，應視為以不定期限繼續契約等語，資為抗
辯。
原審審理結果，以：上訴人承租系爭土地以建築房屋，於八十年間，與被上訴人之母
陳簡李換訂租賃契約，約定租賃期限自八十年一月一日起至八十五年十二月三十一日
止，承租之土地為如附圖所示斜線部分建物四二點五九平方公尺及Ａ部分道路六點○
五平方公尺等事實，為兩造所不爭，並有土地租賃契約書（以下稱租賃契約書）足按
，復經囑託臺中縣豐原地政事務所測量屬實，製有複丈成果圖可考。被上訴人起訴時
主張：上訴人積欠租金達二年總額，經伊終止租賃契約，仍占用系爭土地，已無合法
權源，應將系爭土地回復原狀交還等語，應認所主張之訴訟標的除租賃關係外，尚包
括民法第七百六十七條規定之物上請求權，並非於本院發回更審後始行追加併依物上
請求權請求。又系爭租賃契約之期限於訴訟中之八十五年十二月三十一日屆滿，被上
訴人併以租期屆滿，租賃關係消滅為由而為請求，僅係所主張租賃關係消滅之事由增
加而已，於訴訟標的及聲明並無變更，並非為訴之追加，無須經上訴人之同意。被上
訴人主張：系爭土地之租金應按公告現值計算，上訴人積欠二年租金未付等情，上訴
人雖然否認，惟租賃契約書第三條已載明：「租金以每年土地『公告現值』按年息百
分之七計算」等語明確，上訴人固辯稱：租賃契約書係受詐欺，出於錯誤而簽訂云云
，並以陳簡李於八十年一月十九日所寄存證信函上載「依照土地法第九十七條第一項
規定本件出租之基地以年息百分之十計算」等語，資為證據。惟該存證信函並載有「
公告地價……七十九年每平方公尺六四○○元………廖朝勝面積四八點六四平方公尺
乘六四○○元等於三一一二九六元」等字樣，所載每平方公尺六四○○元乃公告現值
，而非公告地價，上開信函不足為有利上訴人之認定，已不待言。且系爭租賃契約係
上訴人與陳簡李於該函寄發後之同年之二月三日始訂立，既非依存證信函記載，約定
按土地法第九十七條規定，依申報地價年息百分之十計算，而約定以公告現值年息百
分之七計算，顯然於訂立系爭租賃契約時，已就租金之計算標準另有合意。其契約文
字既已表示當事人真意，自無須別事探求，捨契約文字而更為曲解。況且上訴人給付
之八十年及八十一年租金為九萬零五十六元，亦係按公告現值年息百分之七計算（八
十年上半年公告現值為六千四百元，下半年公告現值為一萬五千五百元，按公告現值
年息百分之七計算，該年租金為三萬七千二百八十二點五六元，八十一年公告現值為
一萬五千五百元，按公告現值年息百分之七計算，該年租金為五萬二千七百七十四點
四元，兩者合計為九萬零五十六元）。陳簡李之子陳德模於八十二年一月七日代收八
十年及八十一年租金時，出具收據雖記載「茲收到廖朝勝先生土地申報總價額年息百
分之七計算，二年總計新台幣玖萬零伍拾陸元正（、年度）」等字樣，但其租金
總額係按公告現值計算，已如前述，上訴人據此抗辯：當事人真意係按申報地價年息
百分之七計算租金，記載按公告現值計算係出諸誤載等語，自難採信；且代收租金屬
事實行為，陳德模並不因代收租金而成為陳簡李之租賃契約代理人，上開收據之記載
，不能認係系爭租賃契約之補充或修正約定，而使原約定之租金計算標準變更為按申
報地價年息百分之七計算。上訴人又不能提出其他確切證據，證明確有錯誤或被詐欺
情事，此部分抗辯應無足採。又縱有錯誤或詐欺情事，系爭租賃契約係八十年二月三
日訂立，上訴人於八十二年一月七日給付八十年及八十一年租金，於八十三年十一月
二十二日始主張錯誤，已逾民法第九十條所定之一年除斥期間，亦已不得撤銷。其次
，系爭租賃契約書約定租金按土地公告現值年息百分之七計算，雖已逾土地法第一百
零五條準用同法第九十七條租用基地建築房屋租金不得超過申報地價總額年息百分之
十之規定，然違反該條規定僅出租人就超過部分無請求權而已，承租人如任意給付，
出租人之收受尚非無法律上之原因，承租人不得主張出租人為不當得利，而請求返還
或抵作其他年度之租金。上訴人已給付之租金雖逾申報地價總額年息百分之十之法定
限額，主張以超過數額抵作未給付之八十二及八十三年租金，與法顯有未合。被上訴
人主張上訴人積欠八十二及八十三年租金未付，應非無據。第陳簡李去世後，雖經其
繼承人全體協議由被上訴人繼承系爭土地所有權及系爭租賃契約關於出租人之權義，
惟被上訴人於八十三年十月間聲請臺中縣潭子鄉公所耕地租佃委員會調解，請求准予
終止租約，收回土地時，僅表明因繼承而取得系爭農地，其後多次催告上訴人給付租
金及為終止租約之意思表示，亦同均未表明已因繼承而取得系爭租賃關係之租金請求
權及出租人地位，此有聲請調解筆錄及存證信函、起訴狀可憑，尚難以土地繼承人通
常同時繼承土地之租賃關係為由，而推認上訴人已知被上訴人因繼承而取得系爭租賃
關係之租金債權及出租人地位。被上訴人既未將該等事實通知上訴人，其單獨催告上
訴人向其給付租金及為終止租約之意思表示，於法自有未合。然被上訴人於本件審理
中，一再具狀表明因繼承而取得系爭租賃關係之租金債權及出租人地位等事實，應認
已將該等事實合法通知上訴人。而系爭租賃契約業於訴訟中之八十五年十二月三十一
日屆滿，被上訴人因而主張系爭租賃關係消滅，即非無據。租賃契約書第六條乃約定
：「租約到期甲方（按即出租人）應乙方（按即承租人）的需要『得』續租約」，而
非「應」續租約，則出租人自有審酌之餘地，非必與上訴人續訂租約不可。被上訴人
表示不願續租，自無不合。其於租期屆滿前，即已訴請上訴人拆屋還地，不願繼續出
租之意思，已明確表達，自難謂被上訴人就上訴人於租期屆滿後繼續使用租賃物有不
即表示反對意思之情事，上訴人抗辯：依租約第六條約定及民法第四百五十一條規定
，兩造租賃關係應視為以不定期限繼續，顯屬無據。系爭租賃關係既因租期屆滿而消
滅，被上訴人無論基於租賃物返還請求權或物上請求權，訴請上訴人拆屋還地，均無
不合。又上訴人確實積欠八十二、八十三年度租金未付，被上訴人於本件訴訟中並已
通知上訴人因繼承而取得系爭租金債權之事實，各如前述，被上訴人自得向上訴人請
求該部分租金。系爭租賃契約雖約定租金按土地公告現值年息百分之七計算，惟上訴
人已拒絕給付超過法定限額部分之租金，自應於約定範圍內以不超過申報總價額年息
百分之十之法定最高限額為計算標準。系爭土地自八十年八月起之申報地價為每平方
公尺四千五百八十六點四元，於八十二年及八十三年均未調整，亦未另行公告地價，
有地價表可稽，則該二年之租金合計應為四萬四千六百一十六元（ 4586.4×48.64×
10%×2=44616元）。被上訴人前致函終止租約之法律行為，於法尚有未合，亦如前述
，上訴人於八十四年九月五日郵寄八十二年及八十三年按公告現值百分之七計算，合
計一十一萬一千五百元之租金予被上訴人，即無不合。被上訴人於同年月七日郵寄退
還，固屬受領遲延，依民法第二百三十八條之規定，上訴人無須支付利息，但被上訴
人茲再依租賃關係請求給付前述以申報地價計算之欠租，仍無不合，應予准許，為其
心證之所由得。因而將第一審所為判決，關於命上訴人拆屋還地及給付四萬四千六百
一十六元部分，判予維持，駁回上訴人之上訴。經核於法尚無不合。按民事訴訟法第
二百五十八條「法院以訴為非變更或無追加之裁判，不得聲明不服」之規定，依同法
第四百八十一條、第四百六十三條準用結果，於第三審程序應有其適用。上訴人對原
判決認被上訴人未為訴之追加部分指摘為不當，於法尚有未合，應不待言。上訴論旨
，復對原審依職權解釋契約指摘為不當，聲明廢棄原判決對其不利部分，不能認為有
理由。
據上論結，本件上訴為無理由。依民事訴訟法第四百八十一條、第四百四十九條第一
項、第七十八條，判決如主文。
中      華      民      國    八十七    年      七      月    三十一    日
                              最高法院民事第五庭
                                  審判長法官  吳  啟  賓
                                        法官  洪  根  樹
                                        法官  謝  正  勝
                                        法官  劉  福  來
                                        法官  黃  熙  嫣
      右正本證明與原本無異
                                              書  記  官
中      華      民      國    八十七    年      八      月     十九     日
